行　政　法　院　判　決　　　　　　　　　　　　　　八十七年度判字第九○○號
　　原　　　告　甲○○
　　訴訟代理人　顏文正律師
　　被　　　告　臺北縣稅捐稽徵處
　　訴訟代理人　李錦富　被告所.
右當事人間因營業稅事件，原告不服財政部中華民國八十六年十月六日台財訴字第八
六○三一四三○四號再訴願決定，提起行政訴訟。本院判決如左︰
　　主  文
原告之訴駁回。
　　事  實
緣原告未依法辦理營業登記擅自經營塑膠繩產銷業務，自民國七十六年四月開始營業
至七十九年六月止逃漏營業額計新台幣（以下同）二七、七○七、九九二元，案經被
告查獲並審查違章成立，除補徵營業稅一、三八五、四○○元外，並處以罰鍰八、三
一五、三九九元（包括違反營業稅法第四十五條部分之罰鍰三、○○○元、同法第五
十一條第一款漏稅額五倍之罰鍰六、九二七、○○○元及違反稅捐稽徵法第四十四條
經查明認定總額之百分之五罰鍰一、三八五、三九九元）。原告不服，循序申請復查
、提起訴願及再訴願，均未獲變更，乃提起行政訴訟，案經本院八十四年度判字第八
六五號判決將再訴願決定、訴願決定及原處分均撤銷，責由原處分機關另為處分，嗣
被告重核復查決定仍維持補徵營業稅一、三八五、四○○元，而罰鍰變更核定為三、
○○○元。原告猶未甘服，提起訴願、再訴願均遭駁回，遂提起本訴。茲摘兩造訴
辯意旨於次：
原告起訴意旨略謂︰一、按「行政法院之判決，就其事件有拘束各關係機關之效力。
」行政訴訟法第四條定有明文。鈞院之判例「官署之行政處分，經人民依行政爭訟之
手段請求救濟，而經受理訴願之官署，就實體上審查決定而告確定，或經行政法院就
實體上判決確定者，即兼有形式上及實質上之確定力。當事人對於同一事項，既不得
再行爭執；而為該處分之官署及其監督官署，亦不能復予變更。」（四十五判字第六
○號判例）、「行政訴訟事件，一經本院判決，即有拘束當事人及其他關係人之效力
，一體應予遵從，不得復有異議。」（五十年判字第七八號判例），亦同斯旨。二、
次按「公司之個人直銷商經銷之商品，除應按其經銷商品之利潤歸戶課徵綜合所得稅
外，勿須辦理營業登記，並免徵營業稅及營利事業所得稅。」為財政部七十四年六月
十八日台財稅字第一七七三一號函所釋示，原告自動補報補繳所漏稅款，乃係依被告
新店分處承辦人員之輔導而依個人一時貿易所得為申報，則原告獲准繳交個人一時貿
易所得稅，而具有免除辦理營業登記、免徵營業稅、免徵營利事業所得稅，此乃依據
財政部函示之法律效果，並非原告一廂情願想法。而在原告獲准繳交個人一時貿易所
得稅之處分。未經撤銷之前，被告再令原告補繳營業稅，實有重複課稅問題，乃法所
不許，此亦為鈞院八十四年判字第八六五號判決所載明，並有拘束本案相關機關之效
力。三、依新店分處八十年九月二十七日八十北縣稅新三字第二二五四三號函，指明
原告七十九年度綜合所得稅因尚有個人一時貿易所得未合併申報申請自動補繳，並檢
送空白申報書及繳款書，請原告合併原已申報之所得，自行計算應補繳稅款向公庫繳
納。故原告係經新店分處輔導指示方填具個人一時貿易資料，本為不爭之事實，復為
鈞院八十四年度判字第八六五號判決查明在案，則在該處分未經撤銷前，原告毋須辦
理營業登記及不必繳交營業稅與營利事業所得稅之認定，亦永遠不變。被告以原告未
經登記即營業而處以三千元罰鍰及命補繳營業稅一、三八五、四○○元，顯然無據。
四、查，納稅義務人自動向稅捐稽徵機關補報並補繳所漏稅款，即屬相當，至應依何
法條補報並補繳稅款，『稅捐稽徵機關有輔導之義務』，納稅義務人依照稅捐稽徵機
關之輔導補報並補繳所漏稅款，各稅法所定關於漏報、短報之處罰，即有稅捐稽徵法
第四十八條之一第一項「一律免除」規定之適用，縱稅捐稽微機關輔導錯誤，致補報
並補繳所漏稅款所適用之法規不當，要於納稅義務人免除各稅法所定關於漏報、短報
之處罰並無影響，此亦為鈞院八十四年度判字第八六五號判決所持之見解，且依該判
決亦認定，如符合自動補報並補繳之情形，即有前述財政部七十四年六月十八日台財
稅字第一七七三一號函之適用，亦即原告勿庸辦理營業登記，並免徵營業稅、營利事
業所得稅，但仍須繳納綜合所得稅，此項行政處分已經送達原告而發生實質存續力，
在未經撤銷或廢止前，其對原處分機關以外之關係人、其他機關或法院，亦有一定之
拘束力。換言之，行政處分就個案之處置，所形成之法律狀況（例如本件之一律免除
處罰、免辦理營業登記等等），應受到第三人、其他機關及法院之尊重。被告准予原
告以一時貿易所得為補報，且原告亦已補繳所漏稅款，原告在稅法上之責任已了，已
無違法情形存在，縱使被告之行政處分有瑕疵，但在未撤銷或廢止前，又就同一事實
，為不同之行政處分，不僅有違信賴保護原則，亦已違反禁止重複課稅之原則。此項
重複課稅情事，亦為鈞院八十四年度判字第八六五號判決指明應予改正之部分，然而
被告僅以原告之一時貿易所得申報之資料業已隨國稅業務移撥財政部台灣省北區國稅
局新店稽徵所，又原處分機關於核定原告應補徵營業稅及罰鍰時，亦已依台灣省國稅
與地方稅稽徵機關處理違章案件聯繫作業要點第八點規定，檢附有關違章證物通報該
稽徵所依法辦理，是以有關原告之以一時貿易所得補繳之稅款，應由其逕向該稽徵所
提出申請云云，駁回原告之復查申請，被告之所為，依前所述，於法自有未合。五、
再查，行政處分有存續力及拘束力，惟稽徵機關如發見原處分確有錯誤，為維持課稅
公平原則，基於公益上之理由，要非不可自行變更原查定處分，惟如納稅義務人於錯
誤之解釋或認定，業已形成信賴，而事後之改正可能違背納稅義務人之信賴者，於此
情形，基於構成法律基礎正義理念所當然產生之禁反言法理或誠實信用原則，用以維
護租稅法之安全性，即有犧牲依法改正後課徵稅額之合法性原則之必要。本件原告係
依被告之輔導而依一時貿易所得補申報並補繳所漏稅額，被告係稅捐主管機關，對於
異常複雜與專門化之租稅法規，知之甚稔，而納稅義務人為有秩序地經營社會經濟生
活，亦須信賴被告對租稅法規之解釋及適用，並以此作為從事經濟活動之前提，因此
，基於信賴保護原則，被告所為之行政作為之原告而言，自應予以保護，不應再就同
一事實，為課徵營業稅及課以罰鍰行為。如被告確實認為准予原告以一時貿易所得為
補報，有錯誤應予改正，雖因國稅業務已移撥財政部台灣省北區國稅局新店稽徵所，
基於稅捐機關一體性之原則，被告自得依財政部訂頒之各級稽徵機關處理違章漏稅及
檢舉案件作業要點及台灣省國稅與地方稅稽徵機關處理違章案件聯繫作業要點之規定
，以相互通報之方式，請有權機關，先就原先准予一時貿易所得為申報之行政處分予
以撤銷，再由被告依法補課徵營業稅，始符正當程序，豈可將被告之錯誤，所產生之
不利益或不方便，強加諸於原告之身上，要原告另行向台灣省北區國稅局新店稽徵所
提出申請辦理，此種作為實非擁有龐大資源之行政機關所應見，因此，被告之作為，
顯有推卸責任之嫌。七、被告稱原告有逃漏營業稅情事，係其查獲云云，實屬無稽。
查被告係因原告於八十年九月二十日自首並以一時貿易所得補報並補繳稅款之資料，
嗣因認其先前之輔導有誤，而認原告不可依一時貿易所得為申報，改以查報原告有逃
漏營業稅情事，然而依前所述，原告係自首之事實，為兩造及鈞院於八十四年度判字
第八六五號判決所是認，而根據自首之事實，原以一時貿易所得准予申報，嗣又認為
不應以一時貿易所得申報，乃係可歸責於被告之輔導，亦即縱使當初被告輔導原告以
補報營業稅方式處理，原告亦遵從辦理，是以應補徵營業稅之事項，仍係原告自首之
結果，並非由被告所查獲，則本件當即有稅捐稽徵法第四十八條之一第一項「一律免
除」之適用，而非被告所指之適用修正後之營業稅法、稅捐稽徵法第四十八條之三及
財政部八十五年八月二日台財稅字第八五一九一二四八七號函釋示，可見被告適用法
規顯有違誤，併予指明。八、按行政處分一般固指行政機關所為直接發生法律效果之
行為，惟該行為是否發生法律效果，應於個別行為中，依其表示於外之「客觀意思」
與法令分別認定，又行政機關發生法律效果之行為，不以行政機關之積極作為為限，
消極作為亦包括在內；另指示含有一定之法律效力者，亦因其將發生一定之法律效果
，而形成行政處分。查原告自首經被告指示以一時貿易所得補報補繳稅款，被告予以
受理在案，並以之為徵稅之依據，是被告之受理及指示行為自發生徵稅之法律上效果
，所以被告之該項行為屬行政處分，並無疑義。九、綜上，被告既不先撤銷原為之錯
誤處分，原告非但無法對該應撤銷原處分之處分表示不服之機會，則憲法第十六條所
賦予原告之訴願權及訴訟權，竟遭被告全盤剝奪。被告卻又另行課稅及罰鍰，自有重
複課稅之情事，且有違誠信及信賴保護原則，被告之該處分實無可維持，爰請判決撤
銷原處分及一再訴願決定，用保權益等語。
被告答辯意旨略謂︰一、本件原告未依法辦理營業登記擅自經營塑膠繩產銷業務，自
七十六年四月開始營業至七十九年六月查獲時止，逃漏營業額計二七、七○七、九九
二元，違反營業稅法第二十八條、第四十五條規定，未依規定辦理營業登記而營業，
案經本處查獲，爰依規定補稅並裁罰。原告不服，迭經訴願、再訴願、行政訴訟程序
，案經行政法院八十四年四月十四日八十四年度判字第八六五號判決略以：「原告申
請補報並補繳所漏稅款時，似尚未經檢舉及未經稽徵機關或本部指定之調查人員進行
調查，係屬自動提出，且係依該新店分處稽徵人員之輔導補辦個人一時貿易所得並補
繳所漏稅款，原處分機關依營業稅法第二十八條、第四十五條、第五十一條第一款之
規定補辦並補繳所漏稅款，能否謂無稅捐稽徵法第四十八條之一規定之適用，非無審
究之餘地。另原處分機關在未將准予原告以個人一時貿易所得補辦並補繳所漏稅款之
處分撤銷前，另依營業稅法規定補徵所漏稅款，亦不無重複為由，遂將一再訴願決定
及原處分均撤銷，著由原處分機關另為處分。」嗣經本處依修正後之營業稅法及稅捐
稽徵法第四十八條之三規定變更核定罰鍰為三、○○○元，原補徵稅額一、三八五、
四○○元則仍予維持。原告不服，主張其以一時貿易所得自動補報並補繳所漏稅款，
本處未將准予個人一時貿易所得補辦並補繳所漏稅款之處分撤銷前，另依營業稅法規
定補徵稅款顯有重覆云云，訴經臺灣省政府訴願決定，亦持與本處相同論見予以維持
原處分。另指明有關原告以一時貿易所得申報之資料業已隨國稅業務移撥本部臺灣省
北區國稅局新店稽徵所，又本處於核定原告應補徵營業稅及罰鍰時，亦已依臺灣省國
稅與地方稅稽徵機關處理違章案件聯繫作業要點第八點規定，檢附有關違章證物通報
該稽徵所依法辦理，是以有關原告之以一時貿易所得補繳之稅款，應由其逕向該稽徵
所提出申請，查本案原告未依法辦理營業登記之違章事實已為雙方不爭之事實，本處
依據臺灣省國稅與地方稅稽徵業務聯繫作業要點規定，俟營業稅部分之違章案確定後
再行通報財政部臺灣省北區國稅局就其是否漏報所得稅另行裁處，原告之主張顯係誤
解。茲原告仍執陳詞爭議，要難認為有理由，本件原處分、訴願及再訴願決定均無不
合，應予維持。二、依據財部八十年八月八日台財稅第八○○六九五六○○號函釋，
本案於行政訴訟終結決定後，仍須通報財政部臺灣省北區國稅局新店稽徵所據以核定
營利事業所得稅及綜合所得稅。有關原告甲○○原申報一時貿易之營利所得，並繳納
之綜合所得稅，在營利事業所得稅核定後，「按核定之營利事業所得額，減除已納營
利事業所得稅後之餘額計算營利所得」（所得稅法第十四條第一款規定），再對原告
甲○○原申報繳納之綜合所得稅，核算正確之應退、補稅額。本案原告許君主張應先
行退還原申報繳納之綜合所得稅乙節，因本案尚未行政救濟終結，營利事業所得稅無
法據以核定，故綜合所得稅亦無法核算正確之應退、補差額，並非核定繳納營業稅後
，有關綜合所得稅部份，就無稅賦，得以全數退還原繳納稅款。三、綜合所得稅係由
納稅義務人自動報繳，不經稽繳機關之處分行為。原告七十九年度綜合所得稅原已報
繳，嗣又提出個人一時貿易資料申報表，申請補繳七十九年度綜合所得稅，被告依其
申請函送空白申報書，請其自行計算稅額向公庫繳納，此亦非行政處分，嗣據原告補
辦後，發現其實係經常性交易，應報繳營業稅，至原告已繳綜合所得稅，須待本件營
業稅行政救濟確定，再行依規定核定補退。原告之訴無理由，請予駁回，俾維稅政等
語。
　　理  由
按在中華民國境內銷售貨物或勞務及進口貨物，均應依本法規定課徵營業稅、將貨物
之所有權移轉予他人，以取得代價者，為銷售貨物。營業人應於開始營業前向主營稽
徵機關申請營業登記、營業人未依規定申請營業登記者，除通知限期補辦外，處一千
元以上一萬元以下罰鍰，其未辦妥營業登記，即行開始營業而未依規定申報銷售額者
，稽徵機關得依照查得之資料，核定其銷售額及應納稅額並補徵之，分別為營業稅法
第一條、第三條第一項、第二十八條，第四十五條及第四十三條第一項第三款所明定
。次按「納稅義務人自動向稅捐稽徵機關補辦並補繳所漏稅款者，凡屬未經檢舉及未
經稽徵機關或財政部指定之調查人員進行調查之案件，各稅法所定關於漏報、短報之
處罰，一律免除；：：：。」為稅捐稽徵法第四十八條之一所規定。本件原告未依法
辦理營業登記擅自經營塑膠繩產銷業務，自民國七十六年四月開始營業至七十九年六
月止逃漏營業額計新台幣（以下同）二七、七○七、九九二元，案經被告依查資料審
查違章成立，除補徵營業稅一、三八五、四○○元外，並處以罰鍰八、三一五、三九
九元（包括違反營業稅法第四十五條部分之罰鍰三、○○○元、同法第五十一條第一
款漏稅額五倍之罰鍰六、九二七、○○○元及違反稅捐稽徵法第四十四條經查明認定
總額之百分之五罰鍰一、三八五、三九九元）。原告不服，循序訴經本院八十四年度
判字第八六五號判決略以原告申請補報並補繳所漏稅款時，似尚未經檢舉及未經稽徵
機關或財政部指定之調查人員進行調查，係屬自動提出，且係依該新店分處稽徵人員
之輔導補辦個人一時貿易所得並補繳所漏稅款，被告依營業稅法第二十八條、第四十
五條、第五十一條第一款之規定補辦並補繳所漏稅款，能否謂無稅捐稽徵法第四十八
條之一規定之適用，非無審究之餘地。又本件似已准原告以個人一時貿易所得補辦並
補繳所漏稅款之處分撤銷前，另依營業稅法規定補徵所漏稅款，亦不無重複為由，將
一再訴願決定及原處分均撤銷，著由被告重行查明，另為處分，嗣被告重為復查決定
，僅維持補徵營業稅一、三八五、四○○元及依營業稅法第四十五條科處罰鍰三、○
○○元之原處分，而未及於原依同法第五十一條第一款規定處漏稅額五倍之罰鍰六、
九二七、○○○元及違反稅捐稽徵法第四十四條規定處百分之五罰鍰一、三八五、三
九九元部分。原告對重行復查決定維持原處分部分不服，循序提起行政訴訟，為如事
實欄所列主張各節。查本院所為撤銷原決定及原處分之判決，係指摘其適用法律之見
解有誤者，該管機關固應受本院判決之拘束，惟若係指摘其事件之事實欠明，應由被
告機關查明事實另為處分時，則該機關依判決意旨重為查證結果，認前處分適用法規
並無錯誤，即得仍維持已撤銷之前處分（司法院大法官會議釋字第三六八號解釋參照
）。本院八十四年度判字第八六五號撤銷本件前處分之判決，關於本件前處分適用法
律錯誤部分，指明原告於未經檢舉及調查前，已補報並補繳所漏稅額，能否謂無稅捐
稽徵法第四十八條之一規定之適用，非無審究之餘地，而被告依該判決意旨，就前依
營業稅法第五十一條第一款及稅捐稽徵法第四十四條規定所為罰鍰，重行復查決定，
均為免罰處分。另雖復指明：未將原告以個人一時貿易補繳所漏綜合所得稅額之處分
撤銷前，另依營業稅法規定補徵營業稅，不無重複。惟同時併予指明「由被告重行查
明，另為處分」。則被告經查明並無重複處分之事實，遂維持前所為之補稅處分。即
於行政訴訟法第四條之規定無違。次查個人綜合所得稅，依法係由納稅義務人自行報
繳，在稽徵機關未為核定前，應尚無行政處分行為之存在。本件原告自七十六年四月
至七十九年六月間銷售塑膠繩產品與皇昌實業股份有限公司負責人張政弘，未申報所
得稅，嗣原告與張政弘間滋生糾紛，原告乃於八十年九月二十日向被告所屬新店分處
提出個人一時貿易資料申報表，申請辦理補報及補繳七十九年度漏未申報之一時貿易
營利所得四一六、三七○元，該分處受理其申請後，即於八十年九月二十七日以北
縣稅新(三)字第二二五四三號函復：「台瑞年度綜合所得稅因尚有一時貿易營利所得
四一六、三七○元未合併申報申請自動補報乙案。隨文檢送台瑞年度所得稅原申報
書、核定通知書影本及空白申報書、繳款書各乙份。請合併原已申報所得。並自行計
算應補繳稅款向公庫繳納後將繳款書第二聯連同個人一時貿易資料申報表第三聯正本
（蓋妥稽徵機關收件章）送處憑辦，請查照」等語。核係因原告提出一時貿易所得四
一六、三七○元之資料，申請補辦綜合所得稅，被告依其申請函送空白申報書等件，
請其自行計算應繳稅額向公庫繳納，是該部分補繳稅額既尚未經被告審查核定，應認
尚無行政處分之介入。且原告之補申請是否符合個人一時貿易所得，被告須待受理其
申報後始能為審核，原告指被告准其報繳一時貿易綜合所得稅之處分未經撤銷，另課
徵營業稅，不無重複云云，尚非有據。則原告嗣一併就其七十六年四月至七十九年六
月間漏未申報之個人一時貿易所得辦理補報補繳，案經被告審查，其營業收入高達二
七、七○七、九九二元，屬經常性交易，不符個人一時貿易所得得報繳個人綜合所得
稅之規定，乃不予核定，改按營業稅法規定，課徵營業稅，並以原告未依規定申請營
業登記之違章行為，處以罰鍰，揆諸首揭規定，並無違誤。一再訴願決定遞予維持，
亦無不合。原告起訴論旨難謂有理，應予駁回。
據上論結，本件原告之訴為無理由，爰依行政訴訟法第二十六條後段，判決如主文。
中    華    民    國     八十七      年      五      月      十五       日
                    行 政 法 院 第 三 庭
                                審 判 長 評  事      陳  石  獅
                                         評  事      趙  永  康
                                         評  事      高  啟  燦
                                         評  事      蔡  進  田
                                         評  事      鄭  淑  貞
右  正  本  證  明  與  原  本  無  異
                                         法院書記官  郭  育  玎
中    華    民    國     八十七      年      五      月      二十       日
